【裁判字號】    94,訴,3295
【裁判日期】    950712
【裁判案由】    給付違約金等
【裁判全文】
臺灣臺北地方法院民事判決              94年度訴字第3295號
原      告  甲○○
訴訟代理人  張世柱律師
複  代理人  呂月瑛律師
            董怡君律師
被      告  大珈科技有限公司
法定代理人  丙○○
上列當事人間請求給付違約金等事件，本院於中華民國95年6月
28日言詞辯論終結，判決如下：
    主  文
原告之訴及假執行之聲請均駁回。
訴訟費用由原告負擔。
    事實及理由
一、原告起訴主張：
（一）原告於民國94年3月28日與被告簽訂「大珈科技有限公司
      加盟同意書」（下稱系爭加盟契約），並約定於同年4 月
      10日生效。在簽訂系爭加盟契約之前，原告前曾與訴外人
      丁○○、被告法定代理人丙○○等人協議加盟事宜，商議
      以「新泰電腦有限公司」（下稱新泰公司）名義訂定契約
      ，原告並先給付權利金新臺幣（下同）5萬元，嗣後雙方
      因故解除契約。惟被告代理人丙○○、訴外人丁○○為免
      先前之努力付諸流水，改以被告公司名義與原告重新簽訂
      系爭加盟契約，被告並同意由訴外人丁○○為其代理人，
      與原告聯繫履約事宜。原告之前已交付之權利金5萬元，
      被告同意以簡易交付方式給付，故原告確已交付權利金。
      原告並依約於簽約翌日即同年3月29日將進貨費用20萬元
      匯入被告指定之新泰公司帳戶，被告並授權訴外人丁○○
      代理其向原告收取系爭進貨費用。退步言，被告於簽約日
      將匯款帳戶交予丁○○，而非原告，顯有將代理權授與他
      人之外觀，而原告事後亦有將20萬元進貨費用匯入丁○○
      指定之帳戶內，依民法第169條表見代理之規，被告就此
      應對原告負授權人責任，準此，原告向丁○○交付20萬元
      進貨費用，依法即生交付之效力。
（二）原告業已依約給付被告第一期權利金5萬元及進貨費用20
      萬元，惟被告未確實履行如下之契約義務：
  １、依系爭加盟契約第2-2、4-5、4-8、5-1條之約定，被告應
      輔導協助原告經營六個月，且需提供二名專業銷售人員協
      助營運事務。然被告並無任何輔導、協助經營之行為與規
      劃。此外，原告甫開業時，被告所指派之銷售人員，僅到
      職一日即無故離職，而被告竟置之不理，不再依約指派其
      他人員協助，其違反契約義務情節甚明。
  ２、原告於加盟經銷第一個月即同年4月之營業收入未達10萬
      元，依系爭契約第5-3條約定，被告應於每月3日補足不足
      10 萬元之差額給原告，被告竟置若罔聞，迄今並未依約
      履行保證責任。
  ３、原告依約將每月營業收益報表傳真通知被告後，被告須將
      結算後之利潤於每月初三給付原告，詎被告迄未依約給付
      。
（三）據上所述，被告違反契約義務，亦未按期給付利潤與營業
      保證金予原告，依系爭契約第6-8條約定，被告應給付原
      告懲罰性違約金50萬元。又被告給付遲延，經原告於94年
      5 月6日發函限期催告，被告仍不履行，原告爰依民法第
      254 條之規定解除契約，並依民法第259條第1及2款規定
      ，請求被告返還其所受領之金錢，即第一期加盟權利金5
      萬元與進貨費用20萬元。並聲明：
      (一)被告應給付原告75萬元，及自起訴狀繕本送達之翌日起
        至清償日止，按年息百分之5計算之利息。
      (二)願供擔保請准宣告假執行。
二、被告則抗辯如下：
    被告於94年3月28日與原告簽訂系爭加盟契約，約定原告需
    給付20萬元加盟權利金，然原告並未給付，且被告早已將相
    關貨品依約定交付原告，原告遲不給付加盟金5萬元及進貨
    費用20萬元予被告，且託言加盟金已給付其他公司云云，然
    當初合約係為兩造簽訂，何來其他公司介入之理由？被告本
    來有派人進去輔導原告，因原告未給付加盟金、貨款，才沒
    有進去輔導。
    並聲明：駁回原告之訴。
三、兩造不爭執之事實：
    兩造於94年3月28日簽訂「大珈科技有限公司加盟同意書」
    （即系爭加盟契約），契約書上日期則記載為94年4月10日
    ，並約定原告應於94年3月29日給付被告進貨費用20萬元。
    嗣原告於94年3月29日將20萬元匯入誠泰銀行長安分行之新
    泰公司帳戶。
四、兩造之爭點及論斷：
    原告主張被告違反契約義務，亦未按期給付利潤與營業保證
    金予原告，應依約給付原告違約金50萬元。又被告給付遲延
    ，經原告限期催告仍不履行，業經原告依法解約，被告自應
    返還其所受領之加盟權利金5萬元及進貨費用20萬元等語。
    惟為被告所否認，並以前揭情詞置辯。是本件兩造之爭點為
    ：(一)原告有無依約交付加盟金5萬元及進貨費用20萬元？
    (二)原告以被告違約為由，請求被告給付違約金及主張解除
    契約，有無理由？
  (一)關於原告有無依約交付加盟金及進貨費用之爭點：
    １、依系爭加盟契約第2-1條約定，原告應給付被告20萬元
        加盟權利金，並分4期支付，1個月為1期，1期為5萬元
        ，分別於94年4月10日、5月10日、6月10日、7月10日，
        各給付5萬元。又兩造約定原告應於94年3月29日給付被
        告進貨費用20萬元，此為兩造所不爭，是原告自應依上
        開約定時點給付被告付加盟金及進貨費用。
    ２、進貨費用20萬元部分：
      (１)本件原告於94年3月29日係將20萬元匯入誠泰銀行長
          安分行之新泰公司帳戶，並非被告公司帳戶，為兩造
          所不爭執。原告雖主張：被告授權訴外人丁○○代理
          其向原告收取進貨費用，故原告將20萬元進貨費用匯
          入丁○○指定之帳戶等語。惟被告則抗辯：簽約時，
          有提供被告公司土地銀行的帳戶給丁○○，要求把加
          盟金匯入公司帳戶等語。經質之證人丁○○證稱：「
          （簽約時有說加盟金、進貨費用如何付？）我也不是
          很清楚。」、「當天被告有將土銀的帳戶給原告，要
          求原告將款匯入公司。」、「（拿到帳戶後，你又要
          原告匯到你的帳戶，被告有同意嗎？）是被告員工陳
          長安同意的。」、「被告法代當天有給我帳戶，我沒
          有告訴他要我的帳戶轉交，但我有跟乙○○說。」、
          「因為甲○○第一個約跟我簽，我不做，後來轉給被
          告公司，加盟金及進貨費用本來是要匯到被告帳戶，
          後來匯到我的帳戶，是因為我怕被告拿了錢不做事，
          所以我要求先匯入我帳戶再轉給被告。」等語在卷（
          見本院94年11月30日、95年5月24日言詞辯論筆錄）
          。互核以觀，新泰公司與被告公司乃不同之法人，被
          告復否認乙○○為其公司員工，而丁○○並不清楚兩
          造有關費用給付方式之約定，且被告已對原告表示將
          提供被告公司帳戶以為原告直接匯款之用，丁○○未
          經被告公司同意而擅自改以新泰公司帳戶提供原告匯
          款，即難認被告公司有授權丁○○以「新泰公司」名
          義代理收取進貨費用。
      (２)參以原告自陳：「當天被告有說要給帳戶號碼，但當
          場沒有給我，是隔天證人（即丁○○）才給我證人的
          帳戶號碼。」等語明確（見本院94年11月30日言詞辯
          論筆錄）。則被告既告以被告將提供被告公司帳戶，
          並未告以將提供丁○○所經營之公司帳號，已難認被
          告有以自己行為表示授權丁○○提供任何帳戶之情形
          ，況原告自承前曾與丁○○經營之新泰公司簽約嗣因
          故解約後始再與被告公司簽約等語，衡情當知新泰公
          司之帳戶與被告公司之帳戶有別，其未於匯款前後向
          被告詢問或提出質疑，亦難認被告知悉丁○○係提供
          新泰公司帳戶供原告匯款而不為反對之表示。是原告
          主張：丁○○乃有權代理被告收取費用或被告應負表
          見代理之授權人責任云云，均不足採。丁○○既無權
          代理被告公司收取費用，且被告公司亦無須負表見代
          理之授權人責任，既如上述，則原告於94年3月29 日
          將20萬元匯入誠泰銀行長安分行之新泰公司帳戶時，
          對被告公司尚不發生給付進貨費用之效力。易言之，
          應俟丁○○實際轉交上開款項於被告時，始對被告發
          生給付進貨費用之效力。
      (３)而證人丁○○到庭先證稱：「（匯款都有交給被告公
          司，以何方式？）我是3月29日收到，3月30日被告公
          司的員工乙○○到我住所樓下親自交給他，沒有寫收
          據。：：我分次給他。30日先給12萬元，是乙○○跟
          我要的，剩下的錢，分2次，直接交付，隔3天給10萬
          元是我拿去乙○○在南港的住所交給他。剩下的6萬
          元是交給丙○○，也是在南港的住所。」等語（見本
          院94年11月30 日言詞辯論筆錄），惟上開證詞所述
          金額，核與本件系爭進貨費用20萬元尚有未符。嗣證
          人丁○○則改稱：「（當初有將甲○○與你訂約的權
          利金5萬元轉給被告？）有的，我連進貨費用20萬元
          分3次交付，2 次（12萬、10萬）交給乙○○，一次6
          萬是我親手交給丙○○。多出來的3萬元是之前我與
          乙○○合作，獲利部分我要給他。」、「（交給黃心
          斌的6萬元有無包括剛剛所說的3萬元的獲利？）3萬
          元獲利是之前交給乙○○的。5萬元的權利金也是給
          乙○○。6萬元是進貨費用。」、「（簽約後有存一
          筆8萬元到大珈公司的帳戶？）我拿12萬元給乙○○
          後，再拿8萬元存進去大珈公司土銀戶頭，後來陳長
          安說要去買貨，我就去把8萬元領出來加上我保管的2
          萬元交給乙○○去買要交給原告的貨。」等語（見本
          院95年5月24日言詞辯論筆錄）。觀之丁○○上開證
          言，其就其中10 萬元部分，先稱「拿去乙○○在南
          港的住所交給他」，嗣改稱「拿8萬元存進被告公司
          帳戶，嗣再將8萬元領出加上其保管的2萬元交給陳長
          安去買要交給原告的貨」，前後所述交付方式已有不
          一，況分次交付並交付其中22萬元予訴外人乙○○買
          貨之原因，證人均無法詳實說明，已難遽予採信。另
          經被告抗辯：6萬元乃之前乙○○為出貨向丙○○之
          借款等語後，證人丁○○則答稱：「（6萬元是出貨
          的借款有何意見？）乙○○說是要撥給被告的錢，所
          以我就趕快把錢直接交給丙○○。」，是亦難認證人
          所證將6萬元交付被告公司法定代理人丙○○個人，
          即係轉交系爭進貨費用中之6萬元予被告公司。綜此
          ，尚難認丁○○有實際轉交被告公司20萬元進貨費用
          ，則被告抗辯：原告迄未依約給付進貨費用等語，即
          非無據。
    ３、加盟權利金部分：
      (１)原告雖主張：原告前曾與訴外人丁○○、被告法定代
          理人丙○○等人協議加盟事宜，商議以「新泰電腦有
          限公司」名義訂定契約，原告並先給付權利金5萬元
          ，嗣雙方因故解除契約，改以被告公司名義與原告重
          新簽訂系爭加盟契約，原告之前已交付之權利金5萬
          元，被告同意以簡易交付方式給付云云。惟為被告所
          否認，而原告復未舉證證明被告公司確已於簽約前占
          有上開5萬元且兩造有讓與之合意，自難認原告業以
          簡易交付方式給付被告公司第1期加盟權利金5萬元。
      (２)丁○○無權代理被告公司收取費用，且被告公司亦無
          須負表見代理之授權人責任，已如上述。而證人溫國
          榮證稱：「之前我有跟原告於94年3月15日加盟簽約
          ，原告先給我5萬元」、「5萬元的權利金也是給陳長
          安」等語（見本院94年11月30日、95年5 月24日言詞
          辯論筆錄）。是以證人丁○○之上開證詞，亦不足證
          明其有轉交被告公司第1期加盟權利金5萬元。此外，
          原告復未舉證證明被告公司確有受領第1期加盟權利
          金5萬元，亦未證明其於94年4月10日、5月10日、6月
          10日、7月10日有依約各給付被告公司5萬元之加盟權
          利金。則被告抗辯：原告迄未依約交付加盟權利金，
          亦非無據。
  (二)關於被告有無違約之爭點：
    １、系爭加盟契約第4-5條約定：加盟經銷期，被告需負責
        經銷店所有人事、商品、財務等相關之營運與輔導協助
        責任。第4-8條約定：被告需輔導原告經營日期為合約
        生效6個月。第5-1條約定：加盟經銷期，被告需提供2
        位專業業務銷售人員及所需各式表單、銷售發票之開立
        生效6個月。第5-3條約定：加盟經銷期，被告需保證加
        盟經銷店前3個月，每月最少10萬元之現金收入，如未
        達10萬元，被告需補足差額給原告。第3-2條約定：被
        告確認原告每月營收資料正確後需於每月初三將獲利交
        付原告。準此，原告主張被告應輔導協助原告經營6個
        月，提供2名專業銷售人員協助營運事務，並保證每月
        營業額及補足營業差額，且給付營業利潤等語，即非無
        據。
    ２、又原告主張：被告指派之銷售人員僅到職一日即離職，
        此後未再依約指派人員協助輔導經營，亦未給付每月最
        低收入差額及營業利潤等情，固為被告所不爭執，惟另
        抗辯：因原告未給付加盟金及貨款才撤回派駐人員等語
        。經查，觀之系爭加盟契約第1及2條之約定，可知原告
        乃加盟被告之經營體系，由被告提供人材、技術等協助
        銷售，並依原告營業額及本業利潤中提撥利潤回饋原告
        ；原告則應給付加盟權利金、進貨費用及銷售人員薪資
        。由此可見，原告須給付加盟權利金及進貨費用，乃其
        主要給付義務，被告則有輔導協助經營、補足最低收入
        差額及給付營業利潤等主要給付義務，且兩造互負之上
        開義務間具有對待給付關係。而本件原告迄未依約交付
        被告公司加盟權利金及進貨費用，已如上述，則被告因
        此原因而撤回原派駐協助經營之技術人員，拒絕再履行
        輔導協助經營、補足最低收入差額及給付營業利潤等義
        務，自屬同時履行抗辯之表示，核與民法第264條第1項
        之規定，尚無不合。準此，即難認被告有何給付遲延之
        違約情事。是原告以被告未依約協助輔導經營、補足最
        低收入差額及給付營業利潤而有給付遲延之違約事由，
        主張解除契約及依系爭加盟契約第6-8條約定請求被告
        給付違約金50萬元，均屬無據。而原告解除系爭加盟契
        約既無理由，且原告迄未給付被告系爭第1期加盟權利
        金5萬元及進貨費用20萬元，亦如上述，則依民法第259
        條之規定，請求被告返還所受領之第1期加盟權利金5萬
        元及進貨費用20萬元，亦不足採。
五、綜上所述，原告依系爭加盟契約第6-8條約定請求被告給付
    違約金50萬元，及依民法第259條第1款及第2款之規定，請
    求被告返還第1期加盟權利金5萬元及進貨費用20萬元，合計
    75萬元及自起訴狀繕本送達之翌日起至清償日止，按年息百
    分之5計算之利息，均無理由，應予駁回。原告之訴既經駁
    回，其假執行之聲請，即失所依附，應併予駁回。
六、結論：原告之訴為無理由，依民事訴訟法第78條，判決如主
    文。
中    華    民    國    95    年    7     月    12    日
                  民事第二庭    法  官  鄭純惠
以上正本係照原本作成
如對本判決上訴，須於判決送達後20日內向本院提出上訴狀
中    華    民    國    95    年    7     月    12    日
                                書記官  陳素卿


司法院資訊處製作；財團法人民間司法改革基金會備份。
